【裁判字號】    95,交聲,165
【裁判日期】    950825
【裁判案由】    違反道路交通管理處罰條例聲明異議
【裁判全文】
臺灣苗栗地方法院交通事件裁定    95年度交聲字第165號
    原處分機關  交通部公路總局新竹區監理所苗栗監理站
    異  議  人
    即受處分人  甲○○
上列異議人即受處分人因其違反道路交通管理處罰條例案件，對
於交通部公路局新竹區監理所苗栗監理站於95年5 月4 日竹監苗
字第裁54-F00000000號違反道路交通管理事件裁決書所為之處分
（原舉發案號：苗栗縣警察局苗縣警交字第F00000000 號）不服
，聲明異議，本院裁定如下：
    主  文
原處分撤銷。
甲○○不罰。
    理  由
一、原處分旨略以：異議人即受處分人甲○○於95年2 月25日16
    時50分許，駕駛車號3U─0436號自小貨車，行經苗栗縣苗栗
    市○○路1310號前時，因超車時未與前車左側保持半公尺之
    間隔，至擦撞傅新泉騎之重型機車，致傅新泉重傷不治死亡
    後逃逸，經警循線查獲後依「肇事致人死亡逃逸」之違規掣
    單舉發之，原舉發機關乃依道路交通管理處罰條例第62條第
    1 項之規定，吊銷駕駛執照，並依同條例第67條第1 項之規
    定，終身禁考。
二、異議意旨略以：異議人從苗栗市出發要回同縣銅鑼鄉住處，
    車速約每小時20-30 公里，因不知道有碰撞到機車，所以未
    下車查看，後來係警察到家中告知，才知道與人擦撞，異議
    人隨即查看所駕駛之車輛，發現車右後方帆布有輕微擦痕，
    所以異議人在擦撞當時，確實不知道有撞到他人，應非肇事
    逃逸，請求撤銷原處分等語。
三、按汽車駕駛人，駕駛汽車肇事致人受傷或死亡，應即採取救
    護或其他必要措施，並向警察機關報告，不得駛離；違者吊
    扣其駕照三個月至六個月；逃逸者吊銷駕駛執照，道路交通
    管理處罰條例第六十二條第一項定有明文。依上說明，欲以
    該項規定處罰汽車駕駛人，除客觀上須有駕駛人駕車肇事而
    致人死傷之情，尚須該駕駛人知悉自己肇事致人死傷而仍然
    故意不予必要救護或處理，始克相當，故若駕駛人不知自己
    肇事已致人死傷而離去，自不能依上開規定予以處罰。蓋該
    條項之立法目的暨其精神，乃係避免他人之身體、健康或生
    命法益遭受突如其來之侵害後，能有即時之救助而為防免結
    果之發生；因之若駕駛人不知其肇事行為致人死傷而離去，
    即不得爰為處罰之依據，要無疑義。
四、經查：
（一）訊據異議人即受處分人甲○○固坦承因本件車禍肇事致傅
      新泉死亡之事實，惟否認有原處分所載肇事逃逸之違規，
      辯稱其不知其已肇事，後來警方到其家中告知，才發現所
      駕駛小貨車右後方帆布有擦撞痕跡，始知肇事等語。經本
      院依職權調閱本件交通事件之相關資料，知道證人即目擊
      證人吳偉成於警察局及檢察官偵訊時證稱：「機車與小貨
      車併行，該自小貨車的右後方帆布碰撞到機車左方後照鏡
      ，機車騎士因而跌倒，小貨車司機未停車查看，往龜山大
      橋方向行駛。」可知原舉發機關係依詢問證人吳偉成後，
      即認異議人肇事致人死亡後逃逸，而原處分機關亦據此而
      裁罰，然在查無其他積極證據足認異議人有知悉肇事而逃
      逸之情形下，僅憑舉發機關員警事後之判斷，遽認異議人
      有上述交通違規情事，則事實認定之正確性，顯非無疑。
（二）又本院依職權調取交通事故相關卷證，顯示車號3U─0436
      號自小貨車車右後方帆布有擦撞痕跡、被害人傅新泉所騎
      機車車左方後照鏡，加上證人吳偉成之證詞，綜上推論該
      自小貨車超車時未與前車保持安全間隔致與傅新泉所駕駛
      機車擦撞等情，有苗栗縣府警察局苗栗分局95年7 月7 日
      函附「道路交通事故現場圖、調查報告、筆錄、現場照片
      」及臺灣省竹苗地區車輛行車事故鑑定報告等資料可稽。
      參核異議人坦承駕駛前開自小貨車肇事致被害人傅新泉因
      車禍受有左耾股骨折，經送醫急救後，因手術併發急性腎
      衰竭及上消化道出血、導致敗血症、低血性休克而死亡，
      且觀之上開偵查卷附筆錄，可知被害人傅新泉受有左耾股
      骨折之傷害，堪認本次車禍係異議人駕駛自小貨車由苗栗
      市○○路由北往南時，因超車未保持安全間隔遭異議人駕
      駛小貨車右後方帆布擦撞而導致傅新泉人車倒地而受有上
      開傷害導致死亡。
（三）另被告所駕駛小貨車僅有車右後方帆布有擦撞痕跡一節，
      業據證人吳偉成、異議人於檢察官95年度偵字第3616號偵
      查中證述、供述屬實，並有上開自小貨車照片附於上開交
      通事故卷可稽，則異議人在如此輕微擦撞，能否清楚知道
      有肇事，實非無疑，且依據被害人傅新泉之子傅玉麟於偵
      查中證述：其父親傅新泉平時身體體弱常感冒，肇事當日
      本來住院治療，係向醫院請假準備回家洗澡拜拜等情，可
      知被害人傅新泉並非上開交通事故而導致當場傷重死亡，
      異議人辯稱：因輕微擦撞不知道肇事使人傷亡等情，係有
      可能性；且本案亦經檢察官於偵查後，亦認異議人並未觸
      犯肇事逃逸行為，僅以異議人觸犯刑法第276 條第2 項業
      務過失致死案件，於95年7 月31日以95年度偵字第3616號
      為緩起訴處分，有上開處分在卷足憑。
五、按汽車駕駛人駕駛汽車肇事致人受傷或死亡，應即採取救護
    或其他必要措施，並向警察機關報告，不得駛離，業如前述
    。惟此項處罰規定，須駕駛人具備「知悉」駕車肇事致人受
    傷或死亡之主觀要件，始足成立，若駕駛人根本未察覺肇事
    ，自不能逕以該規定論處。本件並無積極證據足以證明異議
    人知悉被害人騎機車與其駕駛小貨車擦撞倒地傷重致死之事
    ，已如前述，則異議人主觀上難認有駕車肇事致人死亡而不
    為救護之故意，依上開說明，自難論以道路交通管理處罰條
    例第62條第1項之違規行為。原處分未查及此，遽予裁罰，
    容有未洽，本件異議為有理由，原處分應予撤銷，另諭知異
    議人不罰。
六、另駕駛人肇事逃逸係肇事致人受傷或死亡後另行起意之行為
    ，與肇事致人死傷之行為間並非同一事實之關係，況且交通
    異議案件亦無從類推適用刑事法上裁判上一罪或實質上一罪
    概念，而得就舉發、處罰程序效力予擴張，故本件異議人駕
    駛汽車固有違反交通規則因而肇事致人死亡，而有違反前開
    條例第61條第3項前段之情形，然此應由原處分機關另為適
    法之裁處，附此敘明。
據上論斷，應依道路交通案件處理辦法第20條前段，裁定如主文
。
中    華    民    國    95    年    8     月    25    日
                    法院交通法庭法  官  張珈禎
以上正本證明與原本無異。
如不服本裁定應於送達後5日內向本院提出抗告狀。
                                書記官  黃雅琦
中    華    民    國    95    年    8     月    25    日


司法院資訊處製作；財團法人民間司法改革基金會備份。
